【裁判字號】    97,重上國更(一),2
【裁判日期】    970805
【裁判案由】    國家賠償
【裁判全文】
臺灣高等法院民事判決             97年度重上國更(一)字第2號
上  訴  人  昌隆瀝青拌合廠股份有限公司
法定代理人  甲○○
訴訟代理人  劉俊良律師
被  上訴人  台北縣三峽鎮公所
法定代理人  乙○○
訴訟代理人  陳峰富律師
            張簡勵如律師
            李金樺律師
上列當事人間請求國家賠償事件，上訴人對於中華民國95年3月9
日臺灣板橋地方法院91 年度重國字第8號第一審判決，提起上訴
，經最高法院發回更審，本院於中華民國97 年7月22日言詞辯論
終結，判決如下：
    主  文
上訴駁回。
第二審及發回前第三審訴訟費用由上訴人負擔。
    事實及理由
一、上訴人於原審請求被上訴人應給付上訴人新台幣（以下同）
    22,172,981元，及自起訴狀繕本送達被上訴人翌日起至清償
    日止，按年息百分之五計算之利息；原審為上訴人敗訴之判
    決後，上訴人僅就其中之8,379,997 元及法定遲延之利息，
    聲明上訴，求為命被上訴人給付，其餘部分因減縮聲明已確
    定；又，上訴聲明所謂「原判決廢棄」其真意應係指其上訴
    之8,379,997 元及法定遲延之利息部分廢棄，並求為命被上
    訴人給付之意；再者，上訴人就其中之8,379,997 元及法定
    遲延之利息，聲明上訴，為聲明之減縮，無須對造之同意，
    應予准許。又，本件上訴人於起訴前曾向被上訴人請求國家
    賠償，被上訴人於91年7月1日拒絕賠償等情，有上訴人提出
    之被上訴人臺北縣三峽鎮公所91年7月1日北縣峽主秘字第09
    10014801號函，在卷可按，上訴人之起訴，於法尚無不合，
    併此敘明。
二、上訴人主張：伊對外通行之產業道路（下稱系爭道路），於
    民國（下同）90年間，因遭訴外人翁姓地主等假借環保為名
    ，要求鉅額補償金，經上訴人拒絕後，仍一再假借環保之名
    進行相關動作，經台北縣政府環境保護局先後多次檢測上訴
    人工廠結果均符合標準。90 年7月20日，翁姓地主等人未經
    許可，擅自在上訴人對外通行之產業道路（下稱系爭道路）
    設置圍籬。系爭道路，除供上訴人通行外，復為通往日月洞
    之主要道路，被上訴人並以該道路為正式道路，而早於84年
    間進行發包施工擴寬工程，足見被上訴人為系爭道路之管理
    機關。上述翁姓地主等人之行為，嚴重影響往來車輛安全，
    然而被上訴人卻無視於此一事實，放任前述人員將系爭道路
    圍起封閉，導致上訴人工廠完全無法運作。經上訴人向台北
    縣政府陳情後，90 年8月28日，台北縣政府正式發文明指上
    述人員行為違法，並要求系爭道路管理機關即被上訴人前往
    拆除，豈料被上訴人竟不予處理，任路障持續存在，致上訴
    人工廠持續因道路封閉而無法出入。台北縣政府雖於90 年9
    月26日上午10時，來電表示要來排除路障圍籬，惟因颱風將
    至，道路坍塌無法通行，致拆除被迫改期，但上訴人基於台
    北縣政府已經判定系爭道路為既成道路，並維護通行安全，
    故於90 年9月20日即自行拆除路障圍籬。但翁姓地主等竟又
    以挖土機將現有道路挖陷60公分深，並再設圍籬。經上訴人
    向警察機關報案，並向被上訴人提出檢舉，被上訴人竟仍置
    之不理，造成上訴人持續無法營運。嗣台北縣政府於90年11
    月8 日發函要求翁姓地主等人自行回復原狀，然上開人員仍
    置之不理。其後台北縣政府於91年1月11 日，再次要求被上
    訴人及台北縣警察局三峽分局恢復原通行狀態。惟被上訴人
    仍不予理會，直至91年3月8日，台北縣政府遂派遣台北縣政
    府工務局新工課人員回填系爭道路，恢復正常通行，上訴人
    工廠車輛始能正常出入。系爭道路為公有公共設施既成道路
    ，依地方制度法第20條規定，鄉公所須負責鄉道路交通之規
    劃、營運及管理。因此，被上訴人為該道路之管理維護機關
    ，卻坐視妨礙交通之情形不予處理，其管理顯有欠缺，致上
    訴人財產受有損害；又被上訴人怠於執行職務，致上訴人損
    害持續存在，其妨礙上訴人避免損害之情形，亦屬因故意或
    過失不法侵害上訴人之權利。上訴人因而受有自90 年8月28
    日起至91年3月8日止之無法正常營運等損失計22,172,981元
    。爰依國家賠償法第3條、第2條第2 項，請求被上訴人負損
    害賠償責任等語。聲明請求被上訴人應給付上訴人22,172,9
    81元，及自起訴狀繕本送達被上訴人翌日起至清償日止，按
    年息百分之五計算之利息。
三、被上訴人則以：
  (一)本件並無國家賠償法第2條第2項之情事：釋字第469 號解釋
    指出，國家賠償法第2條第2項後段國家賠償責任之成立，並
    非以法律明白賦予人民針對特對行政行為有請求權為前提，
    而是應以各該職務義務規定之「規範目的」為判別要素。若
    系爭規定的規範目的包括保護個人重要法益（亦兼具有保障
    可得特定人之意旨），則稱此規定為「保護規範」。不履行
    由保護規範所課予的職務義務，才有可能成立怠於執行職務
    之國家賠償責任。相反的，若系爭法令的規範目的僅在於賦
    予行政機關執行公共事務之權限（稱之為「公益條款」），
    則未履行此法令所賦予的職務義務，並不能成立怠於執行職
    務的國家賠償責任。縱然人民因此類規範之執行而獲益也只
    是「反射利益」，人民不能依據此類規定請求國家賠償。本
    件系爭道路雖經當地居民以圍籬阻撓大型車輛進出，惟仍至
    少維持2.2 公尺以上之寬度，供行人及車輛進出，且依上訴
    人所提台北縣政府90北府工新字第237859號函所示，並未明
    白指示被上訴人應維持系爭道路之寬度，加上系爭道路正常
    之人、車均可自由進出，僅上訴人之大型卡車進出有所困難
    ，依釋字第469 號意旨，並未能導出被上訴人未能將系爭道
    路維持至上訴人大卡車可自由進出之情形，即構成國家賠償
    法第2條第2項之責任。
  (二)系爭道路是否為既成道路，上訴人是否有通行權存在，上訴
    人與翁姓地主間仍有爭執，雙方於法院有多件訴訟存在，且
    依台北高等行政法院91年度訴字第3023號行政訴訟判決所顯
    之證據，該道路應係72 年間才開通，距上訴人主張之90年9
    月20日，尚未達20年，不符「已達20年」要件。而上開行政
    訴訟事件，於93年10月間始判決確定。因此，系爭道路是否
    為既成道路，於90 年8月28日起93年10月間，未臻明確，不
    得自90 年8月28日起，即課被上訴人將系爭道路認定為既成
    道路之義務。被上訴人係基於公益考量始就系爭道路做養護
    工作，不得因系爭道路因被上訴人有養護工作，即推斷被上
    訴人認定該路為既成道路。原法院90 年度板簡調字第251號
    上訴人與翁姓地主間確認通行權存在事件中，台北縣樹林地
    政事務所就系爭道路所測量鑑定之土地複丈成果圖，可看出
    系爭道路與所稱保甲路，係相連接，在航測圖上相當容易混
    淆誤認；且根據當地地主翁樹林之抗議函，臺北縣政府工務
    局所出示之航測圖係72年，距離雙方爭執確認通行權之時點
    ，並未達20年；被上訴人復於90年11月19日90北縣峽建字第
    25051 號函，亦明確指出原審被證二所稱「現有巷道通行時
    間，應已達二十年」，是指原有保甲路，而非系爭道路。且
    就上訴人提被上訴人90年7月27日90峽建字第16230號函，內
    容註記：「惟本案僅就通行時效予以認定，餘巷道使用性質
    ，通行情形及寬度、位置因非屬本所權責，請逕向台北縣政
    府申請。」等字句，足見被上訴人並未明確指出何條巷道通
    行時間達二十年，台北縣政府逕自引用認定系爭道路為既成
    道路，尚嫌速斷。系爭道路在尚未因時效完成而有公共地役
    關係存在前，該道路並非公共用物，從而，自非屬國家賠償
    法第3條第1項所稱之公有公共設施，則被上訴人對系爭道路
    並無管理維護之義務。
  (三)倘被上訴人對系爭道路有管理維護之義務，被上訴人亦無怠
    於執行職務之情事。蓋被上訴人有先後函覆上訴人表示意見
    並無怠於執行職務之情事，且系爭道路上訴人與翁姓地主自
    90年間起已進入司法程序，被上訴人因不宜介入私人間之私
    權爭執，而避免執行上之困擾。故並未於上訴人指稱之時間
    內，回填道路，並非怠於執行職務。
  (四)依上訴人主張之事實，縱令系爭道路果有管理欠缺，惟上訴
    人所稱之損失，與被上訴人之是否管理欠缺或是否怠於執行
    職務間，並無因果關係存在。
  (五)縱本院認定被上訴人應負賠償責任，上訴人之請求顯不合理
    。蓋台北縣政府於91年1月24日以北府工新字第0910 046472
    號函，要求被上訴人應於91 年1月31日前將系爭道路恢復現
    有巷道，上訴人依國家賠償法第2條第2項及第3條第1項請求
    ，起算日應為91 年2月1日，上訴人以90年7月20日為起算日
    ，顯不合理。又就鑑定人會計師所完成之營業損失鑑定報告
    書所稱之營業損失，既非現存財產之減少，亦無新財產之取
    得受妨害，自應非民法第216 條所定損害賠償之範圍；且鑑
    定報告書中衍生損失所列律師公費130,000 元部分，不屬訴
    訟費用範圍，自不應列入衍生損失範圍；且所稱裁判費及鑑
    定公費，不得列入營業損失之範圍等語，資為抗辯。
四、原審為上訴人敗訴之判決，上訴人提起上訴，求為將原判決
    關於駁回上訴人後開請求部分廢棄，並命被上訴人應給付上
    訴人8,379,997 元及自原審起訴狀送達翌日起算，按週年利
    率百分之五計算之利息。其除引用於原審之陳述外，並補陳
    略以：
  (一)民國91年3月8日，縣政府見三峽鎮公所及三峽分局一再抗命
    拒絕處理，遂派遣工務局新工課人員依法回填道路，該道路
    始恢復正常通行，上訴人公司亦始能正常出入。三峽鎮公所
    前鎮長等不但造成用路人之損害，並因而導致上訴人之嚴重
    損失。
  (二)被上訴人台北縣三峽鎮公所90年7月27日90峽建字第16230號
    函明白認定，本案系爭道路係通行達二十年以上之既成道路
    無誤。嗣後因地方人士陳情，民意代表也表示意見，且他們
    （係指地方人士及民意代表）說當地通行者應為保甲路。台
    北縣政府會勘之結果，亦認定為既成道路。
  (三)上訴人遭三峽鎮民圍廠後，無法正常出貨而致營業收入全然
    喪失，直至九十年八月二十九日台北縣政府正式發函三峽鎮
    公所要求依法排除，遂於九十年九月十二日與訴外人上泰營
    造股份有限公司（下稱上泰公司）簽定買賣合約，約定供應
    瀝青，豈料三峽鎮公所竟拒絕執行，導致無法供料，直至台
    北縣政府出面排除才勉為供應，導致上泰公司因延遲而遭台
    北縣政府罰款並向上訴人請求308 萬元。上訴人遭三峽鎮民
    圍廠後，無法正常出貨而致營業收入全然喪失，此項損害與
    被上訴人之行為間具有直接因果關係，爰一併向被上訴人請
    求此部分之損害。
  (四)依中國石油公司95年12月28日函明白表示，關於熱柏油之運
    輸，必須有保溫棉隔離，否則容易降溫凝固而無法卸貨，目
    前台灣熱柏油運送車輛均為較大型，且瀝青混凝土在相關施
    工上須有維持一定溫度之要求，一般小客車如何載運如此高
    溫之物品？如何保持其維持如此高之溫度？凡此均足可知原
    審所認得以小客車裝載之部分顯屬事實上不可能等語。
五、被上訴人則求為駁回上訴，其除引用於原審之陳述外，補陳
    略以：
  (一)被上訴人並無管理欠缺或怠於執行職務之情。
  (二)按最高法院94 年台上915號判決：「無損害即無賠償，是以
    損害賠償額之計算，應以實際所受之損害為基準。
  (三)另就上訴人主張其於94 年12月20日賠償上泰公司之308萬元
    ，應由被上訴人賠償，然案外人上泰營造公司之工程遲延而
    遭中和市公所扣款，是否與被上訴人有直接因果關係，本有
    疑問等語。
六、上訴人主張其對外通行之系爭道路，於九十年七月二日，遭
    訴外人翁樹林等地主設置圍籬，致上訴人公司之大卡車無法
    通行，乃於九十年八月一日向台北縣政府陳情，經台北縣政
    府於九十年八月二十八日函三峽鎮公所予以排除，上訴人公
    司於九十年九月二十日自行拆除路障圍籬；其後系爭道路又
    遭人以挖土機挖陷部分路面，並埋設鋼樑，台北縣政府於九
    十年十一月八日函知翁樹林等地主自行拆除，維持原通行狀
    態；於九十一年一月十一日再次函上訴人公司請權責單位恢
    復原通行狀態，副本並送三峽鎮公所及台北縣警察局三峽分
    局，後於九十一年三月八日派遣工務局新工課人員回填，恢
    復系爭道路通行等情，為兩造所不爭。是本件所應審酌者為
    上訴人依國家賠償法第2條第2項後段、第3條第1項規定，請
    求被上訴人賠償其因系爭道路不能通行期間所生之損害，有
    無理由。茲分述如下：
  (一)按公務員於執行職務行使公權力時，因故意或過失不法侵害
    人民自由或權利者，國家應負損害賠償責任。公務員怠於執
    行職務，致人民自由或權利遭受損害者亦同。又，公有公共
    設施因設置或管理有欠缺，致人民生命、身體或財產受損害
    者，國家應負損害賠償責任。國家賠償法第2條第2 項、第3
    條第1 項，定有明文。所謂公共設施之設置有欠缺，係指公
    共設施建造之初，即存有瑕疵而言；管理有欠缺者，係指公
    共設施建造後未妥善保管，怠為修護致該物發生瑕疵而言。
    又人民依上開規定請求國家賠償時，尚須人民之生命、身體
    或財產所受之損害，與公有公共設施之設置或管理之欠缺，
    具有相當因果關係，始足當之。亦即在公有公共設施因設置
    或管理有欠缺之情況下，依客觀之觀察，通常會發生損害者
    ，即為有因果關係，如必不生該等損害或通常亦不生該等損
    害者，則不具有因果關係。蓋損害賠償之債，以有損害之發
    生及有責任原因之事實，並二者之間，有相當因果關係為成
    立要件。故原告所主張損害賠償之債，如不合於此項成立要
    件者，即難謂有損害賠償請求權存在（最高法院48年台上字
    第481 號判例參照），不因公共設施為既成道路或非既成道
    路而有不同。
  (二)上訴人主張系爭道路為公有公共設施既成道路，依地方制度
    法第20條規定，鄉公所須負責鄉道路交通之規劃、營運及管
    理。因此，被上訴人為該道路之管理維護機關，卻坐視妨礙
    交通之情形不予處理，其管理顯有欠缺，致上訴人財產受有
    損害；又被上訴人怠於執行職務，致上訴人損害持續存在，
    其妨礙上訴人避免損害之情形，亦屬因故意或過失不法侵害
    上訴人之權利。上訴人因而受有自90年8月28日起至91年3月
    8 日止之無法正常營運等損失計22,172,981元（於本院減縮
    為8,379,997 元）云云。被上訴人則抗辯其對系爭道路縱使
    有管理維護之義務，亦無怠於執行職務之情事。而係上訴人
    與翁姓地主私人間之私權爭執，上訴人所稱之損失，與被上
    訴人之是否管理欠缺或是否怠於執行職務間，亦無因果關係
    存在等語。
  (三)經查本件系爭道路之路障，係地主即訴外人翁樹林等於九十
    年七月二日，設置圍籬，用以阻礙上訴人公司大卡車通行所
    致，為上訴人所一再自認，有如前述，是系爭道路之無從通
    行，既非被上訴人之公務員之故意、過失，亦非被上訴人之
    管理欠缺或是否怠於執行職務有以致之，至為顯然。從而，
    上訴人縱使因系爭道路之不能通行而受有損害，依經驗法則
    ，綜合行為當時所存在之一切事實，為客觀之事後審查，亦
    難認與被上訴人間有相當因果關係。且上訴人與地主間就系
    爭道路之通行糾紛，民事訴訟法設有保全程序，用以排除侵
    害，上訴人怠於行使致生損害，尤不得轉嫁於國家賠償。職
    是之故，系爭道路既非建造之初，即存有瑕疵；或建造後未
    妥善保管，怠為修護致該物發生瑕疵，而係上訴人與第三人
    間之私權糾紛，第三人阻止上訴人通行系爭道路之故，則其
    所生財產上之損害，與公務員之故意、過失或與公有公共設
    施之設置或管理之欠缺或怠於執行職務，並未具有相當因果
    關係，揆諸上開說明，上訴人依國家賠償法請求被上訴人賠
    償其損害，難謂有據。
  (四)末按公有公共設施因設置或管理有欠缺，致人民生命、身體
    或財產受損害者，國家應負損害賠償責任。前項情形，就損
    害原因有應負責任之人時，賠償義務機關對之有求償權。國
    家賠償法第3 條，固定有明文。惟求償權之行使以國家機關
    因公有公共設施設置或管理有欠缺，致人民生命、身體或財
    產受損害為前提，此觀之國家賠償法第三條之規定自明。倘
    非因公有公共設施因設置或管理有欠缺，致生財產受損害而
    有加害人者，被害人自應逕向加害人請求賠償，國家不應負
    損害賠償責任，亦不生求償權問題。本件純係上訴人與地主
    間之私權糾紛，縱使上訴人受有損害亦非因公有公共設施因
    設置或管理有欠缺，有如前述，自無國家賠償及求償權問題
    ，至為顯然，併予敘明。
七、綜上所述，上訴人主張，為不足採，被上訴人抗辯，尚屬可
    信。從而，上訴人主張本於國家賠償法第2條第2項後段、第
    3條第1項規定，請求被上訴人給付8,379,997 元及自原審起
    訴狀送達翌日起算，按週年利率百分之五計算之利息，為無
    理由，不應准許。原審就此部分為上訴人敗訴之判決，並無
    不合。上訴意旨指摘原判決此部分不當，求予廢棄改判，為
    無理由，應予駁回。
八、本件事證已臻明確，兩造其餘之陳述及其攻擊防禦方法，經
    審酌核與判決之結果不生影響，不再一一論述，併此敘明。
據上論結，本件上訴為無理由，依民事訴訟法第449條第1項、第
78條，判決如主文。
中    華    民    國    97    年    8    月     5     日
                    民事第八庭
                        審判長法  官  劉勝吉
                              法  官  滕允潔
                              法  官  連正義
正本係照原本作成。
如不服本判決，應於收受送達後20日內向本院提出上訴書狀，其
未表明上訴理由者，應於提出上訴後20日內向本院補提理由書狀
（均須按他造當事人之人數附繕本）上訴時應提出委任律師或具
有律師資格之人之委任狀；委任有律師資格者，另應附具律師資
格證書及釋明委任人與受任人有民事訴訟法第466條之1第1項但
書或第2項（詳附註）所定關係之釋明文書影本。
中    華    民    國    97    年    8     月    5     日
                              書記官  張永中
附註：
民事訴訟法第466條之1（第1項、第2項）：
對於第二審判決上訴，上訴人應委任律師為訴訟代理人。但上訴
人或其他法定代理人具有律師資格者，不在此限。
上訴人之配偶、三親等內之血親、二親等內之姻親，或上訴人為
法人、中央或地方機關時，其所屬專任人員具有律師資格並經法
院認為適當者，亦得為第三審訴訟代理人。


司法院資訊處製作；財團法人民間司法改革基金會備份。
